【裁判字號】    97,上訴,105
【裁判日期】    970506
【裁判案由】    違反槍砲彈藥刀械管制條例
【裁判全文】
臺灣高等法院高雄分院刑事判決         97年度上訴字第105號
上  訴  人
即  被  告  丙○○
                    現於臺灣高雄第二監獄
指定辯護人  本院公設辯護人  李佩娟
上列上訴人因違反槍砲彈藥刀械管制條例案件，不服臺灣高雄地
方法院95年度訴字第2596號中華民國96年11月15日第一審判決（
起訴案號：臺灣高雄地方法院檢察署95年度偵字第16432號），
提起上訴，本院判決如下：
    主  文
原判決撤銷。
丙○○共同未經許可，持有手槍，處有期徒刑陸年，併科罰金新
臺幣拾萬元，罰金如易服勞役，以新台幣壹仟元折算壹日。扣案
之加拿大制式90手槍壹支（製造廠牌DAC ，口徑9mm ，槍枝管制
編號：0000000000，含彈匣只）、制式90手槍子彈貳拾捌顆，
均沒收。
    事  實
一、緣乙○○（已另案由台灣高雄地方法院92年度訴字第787 號
    判決有期徒刑5 年8 月，上訴本院依92年度上訴字第1840號
    駁回上訴確定）於民國91年2 月間某日，受姓名籍址不詳之
    綽號「阿呆」之成年友人所託，代為保管可發射子彈具有殺
    傷力之加拿大制式90手槍（製造廠牌DAC ，口徑9mm ，槍枝
    管制編號：0000000000）、彈匣3 個及具有殺傷力之制式90
    手槍子彈28顆（子彈口徑9mm） ，藏置於其高雄市○○○路
    147 巷2 弄15號住處附近空地內，未經中央主管機關許可而
    寄藏之。其後於91年9 月19日18時許，乙○○邀陳聰明（已
    另案判決確定）、丙○○前往高雄市楠梓地區向他人索取債
    務，乙○○、丙○○基於共同持有手槍子彈之犯意聯絡，由
    乙○○持上開手槍、彈匣及子彈；陳聰明持其先前向姓名年
    籍均不詳之綽號「阿旭」之成年男子借得可發射子彈具有殺
    傷力之以色列制式90手槍1 把（製造廠牌IMI ，口徑9mm ，
    槍枝管制編號：0000000000）、彈匣1 個及具有殺傷力之制
    式90手槍子彈13顆；相約於高雄市○○區○○路與博愛路口
    附近會合；先由陳聰明以黑色手提包裝有上開以色列制式90
    手槍1 把、彈匣1 個及子彈13顆，並向不知情之施懿芳借得
    車牌號碼E5-7451 號自小客車1 輛，而由丙○○駕駛，陳聰
    明則坐於駕駛座旁之乘客座，一同前往上開會合地點接載乙○○；乙○○則以黃色小提包裝有上開彈匣1 個、子彈5 顆
    ，上車後坐於該車後座，並將上開加拿大制式90手槍1 把及
    其餘彈匣2 個、子彈23顆，交予丙○○，置於丙○○所持有
    之斜背式黑色背包內，由丙○○以左肩右脅之方式斜背在身
    上，而共同持有之。待3 人會合後，即駕車前往高雄市楠梓
    地區。嗣於91年9 月19日晚上7 時10分許，行經高雄市楠梓
    區○○○路1870巷17弄56號前，為警臨檢而當場查獲，並自
    丙○○身上左肩右脅斜背之上開黑色背包內，扣得上開加拿
    大制式90手槍1 把及彈匣2 個、子彈23顆，自陳聰明所乘坐
    之座位腳踏墊上，扣得已上膛而隨時可以擊發之上開以色列
    制式90手槍1 把、彈匣1 個及子彈13顆，自乙○○所乘坐之
    後座旁之黃色小提包內，扣得上開彈匣1 個及子彈5 顆。
二、案經台灣高雄地方法院檢察署檢察官簽分偵查起訴。
    理  由
壹、程序方面：
一、另按鑑定人由審判長、受命法官或檢察官就下列之人選任1
    人或數人充之：一就鑑定事項有特別知識經驗者。二經政府
    機關委任有鑑定職務者；鑑定之經過及其結果，應命鑑定人
    以言詞或書面報告；法院或檢察官得囑託醫院、學校或其他
    相當之機關、團體為鑑定，或審查他人之鑑定，並準用刑事
    訴訟法第203 條至第206 條之1 規定，刑事訴訟法第198 條
    、第206 條第1 項、第208 條第1 項分別定有明文。所謂鑑
    定乃指於刑事訴訟程序中為取得證據資料而由檢察官或法官
    指定具有特別知識經驗之鑑定人、學校、機關或團體，就特
    定之事物，以其專業知識加以分析、實驗而作判斷，以為偵
    查或審判之參考。故而，不論鑑定人或鑑定機關、學校、團
    體，均應由檢察官或法官視具體個案之需要而為選任，始符
    合刑事訴訟法第198 條、第208 條之規範本旨，否則所為鑑
    定，仍屬於傳聞證據。但對於司法警察機關調查中之案件，
    或有量大或急迫之情形，為因應實務之現實需求，認為當然
    有鑑定之必要者，基於檢察一體原則，得由該管檢察長對於
    轄區內之案件，以事前概括選任鑑定人或囑託鑑定機關（團
    體）之方式，俾便轄區內之司法警察官、司法警察對於調查
    中之此類案件，得即時送請事前已選任之鑑定人或囑託之鑑
    定機關（團體）實施鑑定，有法務部92年9 月1 日法檢字第
    0920035083號可按。而臺灣高等法院檢察署檢察長概括選任
    法務部調查局、內政部警政署刑事警察局為「槍彈有無殺傷
    力之鑑定」鑑定機關，概括選任法務部調查局、內政部警政
    署刑事警察局、國防部憲兵司令部情報處刑事鑑識中心為「
    槍彈比對鑑定」鑑定機關，有臺灣高等法院檢察署檢察長概
    括選任鑑定機關名冊可按。扣案之手槍1 支（含彈匣3 個，
    槍枝管制編號0000000000號），經送鑑定結果，係加拿大制
    式90手槍，加拿大DAC 廠製造之口徑9mm 制式半自動手槍，
    機械性能良好，具殺傷力，又扣案之子彈28顆，經鑑定結果
    ，係口徑9mm 之制式子彈，認具殺傷力，有內政部警政署刑
    事警察局91年10月16日刑鑑字第0910265105號槍彈鑑定書1
    份在卷可考，雖係被告以外之人於審判外之書面陳述，然係
    檢察機關概括委託法務部調查局鑑定後所製作之鑑定報告，
    為刑事訴訟法第159 條第1 項所指例外情形，應有證據能力
    。
二、刑事訴訟法第158 條之4 規定「除法律另有規定外，實施刑
    事訴訟程序之公務員因違背法定程序取得之證據，其有無證
    據能力之認定，應審酌人權保障及公共利益之均衡維護。」
    ，按刑事訴訟，係以確定國家具體之刑罰權為目的，為保全
    證據並確保刑罰之執行，於訴訟程序之進行，已有相當之限
    制，基於維持正當法律程序、司法純潔性及抑止違法偵查之
    原則，實施刑事訴訟程序之公務員不得任意違背法定程序實
    施偵查，若僅因程序上未經具結之瑕疵，致使許多與事實相
    符之證據，無例外地被排除而不用，例如案情重大，然違背
    法定程序之情節輕微，若遽捨棄該證據不用，被告可能逍遙
    法外，此與國民感情相悖，難為社會所接受，自有害於審判
    之公平正義，因此，共同被告之偵訊筆錄證據，為兼顧程序
    正義及發現實體真實，應由法院於個案審理中，就個人基本
    人權之保障及社會安全之維護，依比例原則及法益權衡原則
    ，予以客觀之判斷，亦即應就(一)違背法定程序之程度。(二)違
    背法定程序時之主觀意圖。(三)違背法定程序時之狀況（即程
    序之違反是否有緊急或不得已之情形）。(四)侵害犯罪嫌疑人
    或被告權益之種類及輕重。(五)犯罪所生之危險或實害。(六)禁
    止使用證據對於預防將來違法取得證據之效果。(七)偵審人員
    如依法定程序，有無發現該證據之必然性。(八)證據取得之違
    法對被告訴訟上防禦不利益之程度等情狀予以審酌，以決定
    應否賦予證據能力（最高法院93年台上字第664 判例參照）
    。證人即共同被告乙○○雖於原審法院審理中證稱：「警察
    臨檢時我一時緊張，才把槍彈放入被告包包內，被告並不知
    情」等語，惟其於警訊中供稱：「槍、彈係被告與陳聰明所
    有」等語（見警卷第5 頁），復於檢察官偵查中供稱：「不
    知槍彈係何人所有」等語（見91年度偵字第21107 號卷第7
    頁），其多次供述反覆，且其所涉本案，已經台灣高雄地方
    法院92年度訴字第787 號及本院92年度上訴字第1840號判決
    有期徒刑5 年8 月確定。證人即共同被告乙○○警詢之陳述
    ，較無暇蓄意編織掩飾，亦未權衡雙方之利害而為偏頗之陳
    述，且確與警員人贓俱獲被告各情完全相符，應具較可信之
    特別情況，此為證明被告之犯罪事實之存否所必要，審酌上
    揭各事項及人權保障、公共利益、公平正義之均衡維護，自
    應認證人即共同被告乙○○之警詢陳述有證據能力。
三、傳聞法則乃對於被告以外之人於審判外之言詞或書面陳述，
    亦即針對被告以外之人於審判外以言詞或書面所為之供述證
    據而為規範。當場查獲扣案之手槍、子彈及彈夾，係以物品
    之存在本身做為證明事實之證據；卷附查獲扣案之手槍、子
    彈及彈夾並包包之照片，乃以科學、機械之方式，對於所拍
    攝內容所為忠實且正確之記錄，上開物品、照片在性質上亦
    非供述證據，無刑事訴訟法第159 條第1 項規定之適用。
貳、實體方面：
一、訊據上訴人即被告丙○○對於91年9 月19日晚上7 時10分許
    ，由其駕駛E5-7451 號自小客車，搭載陳聰明坐於駕駛座旁
    之乘客座，乙○○坐於該車後座，行經高雄市楠梓區○○○
    路1870巷17弄56號前，為警臨檢，而自丙○○斜背之上開黑
    色背包內，查扣加拿大制式90手槍1 把及彈匣2 個、子彈23
    顆，自陳聰明所乘坐之座位腳踏墊上，扣得已上膛而隨時可
    以擊發之上開以色列制式90手槍1把、彈匣1個及子彈13顆，
    自乙○○所乘坐之後座旁之黃色小提包內，扣得彈匣1 個及
    子彈5 顆等情，直承不諱，惟否認共同未經許可持有制式手
    槍及子彈之犯行，辯稱：「案發當時我係負責開車，背有黑
    色背包斜背在身上，內放有毒品，遇警盤查時，乙○○將手
    槍及彈匣、子彈放置於我背包內，我並不知情，待警方搜我
    背包取出後我始知情」、「我只有開車，開車時我身上有背
    壹個斜背包，背包是左肩右脅的方式揹著，因當時我是坐在
    駕駛座上，故背包是斜靠在我所開的賓士Ｅ320 車子排檔處
    附近，在途中遇到警察臨檢，在我身上背包內查獲制式手槍
    1 支、子彈不知道幾顆。同車的乙○○、陳聰明都承認是其
    所放置的。我不知道背包裡面有這些東西。被抓到當時乙○○有承認槍枝是他所有，我也不知道槍枝、子彈是何人的。
    我是應陳聰明之邀，騎機車到陳聰明住處，陳聰明說他眼睛
    痛叫我幫他開車，當時陳聰明坐在駕駛座右側，開到半路乙○○上車坐在後座，乙○○叫我開到楠梓，車子開到楠梓的
    一條巷子裡警察就來了」、「我上車時就有揹著背包，當開
    車到半路遇到臨檢，警察敲車窗叫我們下車，我下車時警察
    才從我的背包查到槍彈。」、「我不知道他們何時把槍彈放
    在我的背包裡的。背包自從我上車到遇警臨檢下車始終沒有
    離開過我的身體。」云云。
二、經查：
  (一)被告丙○○被警查獲後，於91年9 月19日警局初訊（冒蔡宗
    源之名）先稱：「黑色背包內之槍、彈係乙○○所有」（見
    警卷第6 頁），繼又於91年9 月20日（冒蔡宗源之名）警局
    複訊稱：「係陳聰明所有」（見警卷第9 頁），於91年9 月
    20日檢察官偵查時（冒蔡宗源之名）供稱：「黑色背包係我
    所有，陳聰明拿去後又交付給我，我不知內裝何物」（見台
    灣高雄地方法院檢察署91年度偵字第21107 號卷第16-17 頁
    ），95年6 月12日被告丙○○（此時已查出其先前係冒名應
    訊，故此次以真名）又稱：「查到之槍、彈係警察來時，陳
    聰明丟到我包包內」（見台灣高雄地方法院檢察署95年度偵
    緝字第1581號卷第22頁），其對於上開槍彈之來源前後多次
    供述歧異，所述顯有不實。但該槍彈係以左肩右脅之方式斜
    背被告丙○○身上，當場被警查獲，則為不爭之事實，並據
    被告於本院審理時直承無異。核與當場查獲之警員陳俊明於
    91年10月24日檢察官偵查時證稱：「陳聰明坐右前座，蔡宗
    源（即指被告丙○○）開車，乙○○坐在陳聰明後面，…陳
    聰明的槍保險已打開處於可擊發狀態，見我們穿防彈背心知
    我門的身分，才將手槍丟在腳踏墊，另一把槍是放在黑色的
    背包中，由蔡宗源（即指被告丙○○）斜背在身上，我們是
    控制住場面後分別制服他們後再搜身，才由蔡宗源（即指被
    告丙○○）身上之背包起出加拿大制式手槍。」（見台灣高
    雄地方法院檢察署91年度偵字第21107 號卷第111-112 頁）
    。
  (二)又上開查扣之黑色背包約比一般A4紙張略小，查獲時被告既
    係以左肩右脅之方式斜背緊貼於身上，約有2 公斤重，幾為
    其內手槍子彈之重量，此業據證人即當場查獲之警員陳俊明
    於原審審理中證述明確（見原審卷第66頁），則被告對於其
    所背之包包內裝有槍彈不知情，顯難置信。再觀諸卷附之該
    包包照片（見臺灣高雄地方法院檢察署91年度偵字第21107
    號偵查卷第76頁）以左肩右脅之方式斜背身上，勢必緊緊貼
    於被告丙○○身上，被告丙○○既身負開車之工作，致該貼
    身之包包接近汽車排擋，後座之人證人即共同被告乙○○遇
    警情急之中何以塞進手槍枝（包括彈夾）入該包包中，此誠
    然不可思議。
  (三)況證人即共同被告乙○○係坐於汽車之後座，如該槍彈原係
    乙○○所持有，則其在突遇警方上前盤查之際，若欲脫罪應
    可順手丟棄於所搭自用小客車座位下，豈有捨此不為，反而
    放入前座被告所背僅A4大小之包包內，不但較花費時間且入
    被告於罪，此顯違反一般社會常情，尤有進者，乙○○如要
    將槍彈丟棄以脫罪，何以仍於其所提包包存留同類型之彈匣
    1 個、子彈5 顆，其顯係與被告共同持有上開加拿大制式手
    槍及彈匣、子彈無誤。
  (四)證人即共同被告乙○○雖於原審法院審理中證稱：「警察臨
    檢時我一時緊張，才把槍彈放入被告包包內，被告並不知情
    」等語，惟其於警訊中供稱：「槍、彈係被告與陳聰明所有
    」等語（見警卷第5 頁），復於檢察官偵查中供稱：「不知
    槍彈係何人所有」等語（見台灣高雄地方法院檢察署91年度
    偵字第21107 號卷第18頁），其多次供述反覆，且其所涉本
    案，已經台灣高雄地方法院92年度訴字第787 號及本院92年
    度上訴字第1840號判決有期徒刑5 年8 月確定，自有可能獨
    攬其罪而為迴護被告之詞，故而其證述之內容可信度甚低，
    難以此作為對被告有利之認定。證人即共同被告乙○○警詢
    之陳述，較無暇蓄意編織掩飾，亦未權衡雙方之利害而為偏
    頗之陳述，且確與警員人贓俱獲被告各情完全相符，應具較
    可信之特別情況，此為證明被告之犯罪事實之存否所必要，
    證人即共同被告乙○○之警詢陳述自有證據能力。
  (五)97年4 月1 日本院審理時，依指定辯護人即本院公設辯護人
    李佩娟之請求，經檢辯雙方交互詰問證人即查緝本案之警員
    甲○○、戊○○，據證人甲○○結證稱：「我本身是支援人
    員，查緝之際，警車（偵防車）停在被告所駕駛之汽車前面
    ，我下車後去打開被告車輛的右前座但是車門鎖著，我就從
    被告車子的右後門進去（上半身進入），我同事戊○○等人
    開另一部車自後而至，戊○○從駕駛座的後門（即左後門）
    進去，戊○○先控制裡面的人，因戊○○看到有槍，我開門
    進去時，戊○○就說有槍，所以我就拉右前門的把手按鈕控
    制右前座的那個人（陳聰明），在陳聰明的腳踏板發現一支
    槍，這隻槍沒有任何包裝。我與坐在駕駛座的被告丙○○無
    任何接觸，駕駛部分我沒有注意，當時是另一警員丁○○負
    責駕駛座的人（即被告丙○○）。被告的車子後座只有坐一
    個人（即乙○○），坐在靠近右後座的位置，筆錄我負責訊
    問陳聰明，當時陳聰明承認槍枝是他的。」等語。另據證
    人戊○○結證稱：「當天有線索表示有部賓士車（即本件被
    告所駕之車輛）內有通緝犯及槍械是我們查的對象，我們就
    在外面巡邏查訪，有一輛偵防車發現該賓士車停放位置，無
    線電通知我們，我們到達現場忽然停住，我先下車一瞬間就
    直接上前從左後座打開車門，車門沒鎖，車上有3 人，前面
    有兩個人，其中一人（即駕駛座旁的陳聰明）有拿槍出來，
    我就直接用槍押住並且進去坐在椅座上，押住控制現場之後
    他們就不敢動了，其他同事也一起上來了，就這樣查獲槍械
    及毒品。陳聰明有亮槍，我說不要動，他就把槍放在腳踏板
    ，其他兩人（即丙○○及乙○○）沒有亮槍。我是第一個開
    車門直接坐入內，拿槍抵住控制後座的乙○○。我製作駕駛
    蔡宗源（即被告王國元）的筆錄。第一次筆錄說槍是乙○○
    的，第二次筆錄說是陳聰明的，沒有承認是他的。」等語。
    經核上揭甲○○、戊○○隔離訊問所述情節一致，均堪採信
    。
  (六)指定辯護人即本院公設辯護人李佩娟又請求再詰問證人即查
    緝本案之警員丁○○及證人即共同被告乙○○。97年4 月22
    日經檢辯雙方交互詰問證人即查緝本案之警員丁○○及證人
    即共同被告乙○○，據證人警員丁○○結證稱：「本件案發
    當天是我第一時間到達現場查獲被告，案發迄今已歷7 、8
    年之久，當天我接獲線上同仁的反應，叫我們攔截一車輛，
    這輛車子出現在一條巷子裡面，我們一定要去攔截，當時車
    上有4 個同仁，我負責開車趕到現場，我們看到被告車子停
    在巷子裡，車子緩緩移動好像有要脫逃的樣子，乃包抄之，
    我下車後趨前跑到被告駕駛座前，負責控制駕駛座之人，喝
    令他下車。被告下車後，我未搜其身，印象中好像駕駛座的
    後面有一個包包，包包裡面放有一槍枝。是我們同仁搜索取
    出來的，另右前座下面腳踏板處也有槍枝，我沒有印象被告
    身上是否有搜出槍枝。」等語。另證人即共同被告乙○○結
    證稱：「（你為何之前你否認槍枝，之後為何又承認槍械是
    你的？）否認當時我是執行毒品戒治，為了想要交保才承認
    ，在地院我就承認槍械是我的。我在警局說槍不是我的是為
    了要交保。警詢時有承認是我把槍枝放在丙○○的包包中，
    當天我邀約陳聰明去討債，停車時發現有很多警察已經下車
    了，我坐於後車座很緊張乃將槍（包括彈夾）放進駕駛座手
    煞車旁（亦即排檔處）開啟之包包中，還有壹個彈夾沒有放
    進去，自發現有警察到警察開車門，歷時不到1 分鐘，約幾
    十秒而已。我一放進去，警察就正好開門了。當天我與陳聰
    明都有帶槍。我槍內已插上彈夾，彈夾內裝有子彈，沒有上
    膛。」等語。本件歷時已久，證人丁○○既非搜身之人，前
    述憑其印象所為之證述，謂係在後座上（證人即共同被告乙○○之坐處）搜出本件槍彈，核與其他到場查獲之警察所證
    各情不一，且與被告丙○○直承係在其身上左肩右脅之包包
    中搜出槍彈之情不合，又與證人即共同被告乙○○所謂「我
    坐於後車座，見警緊張乃將槍（包括彈夾）放進駕駛座手煞
    車旁（亦即排檔處）開啟之包包中，還有壹個彈夾沒有放進
    去」之情異其旨趣，當以其他警察所證述及被告蔡國元直承
    各情為可信。另證人即共同被告乙○○所涉本案已判決罪刑
    確定，為迴護被告丙○○而一手承當本件犯行，謂被告丙○○不知其身上包包中存放槍彈云云，自不足採信。
  (七)扣案之手槍1 支（含彈匣3 個，槍枝管制編號0000000000號
    ），經送鑑定結果，係加拿大制式90手槍，加拿大DAC 廠製
    造之口徑9mm 制式半自動手槍，機械性能良好，具殺傷力，
    又扣案之子彈28顆，經鑑定結果，係口徑9mm 之制式子彈，
    認具殺傷力，有內政部警政署刑事警察局91年10月16日刑鑑
    字第0910265105號槍彈鑑定書1 份在卷可考（見台灣高雄地
    方法院檢察署91年度偵字第21107 號卷第119-127 頁）。則
    上開制式手槍及制式子彈，係屬槍砲彈藥刀械管制條例第4
    條第1 項第1 款、第2 款所稱之槍砲、彈藥無誤。
  (八)本院調閱台灣高雄地方法院92年度訴字第787 號及本院92年
    度上訴字第1840號卷證，審認上情無誤。從而，罪證明確，
    被告犯行堪以認定。
三、核被告所為，係犯槍砲彈藥刀械管制條例第7條第4項之未經
    許可持有手槍罪，及同條例第12條第4 項之未經許可持有子
    彈罪。（槍砲彈藥刀械管制條例固曾於94年1 月26日修正公
    布第4 、8 、16、20條，刪除第10、11、17條，並增訂第20
    之1 條條文，但被告所觸犯之上揭條文並未更動，自無新舊
    法比較問題）。按共同正犯之成立，有以共同犯意而共同實
    施犯罪構成要件之行為者，有以自己犯罪之意思，參與犯罪
    構成要件以外之行為者，有雖以幫助他人犯罪之意思而參與
    犯罪構成要件之行為者，有以自己犯罪之意思，事前同謀推
    由一部分實施犯罪之行為者，均屬之，司法院大法官會議釋
    字第109 號解釋可供參考。蓋共同正犯，係共同實施犯罪行
    為之人，在共同意思範圍內，各自分擔犯罪行為之一部，相
    互利用他人之行為，以達其犯罪之目的，其成立不以全體均
    參與實施犯罪構成要件之行為為要件。共同正犯之意思聯絡
    ，不以數人間直接發生者為限，間接之聯絡者，亦包括在內
    ，復不限於事前有所謀議，僅於行為當時有共同犯意之聯絡
    ，於行為當時，基於相互之認識，不論明示通謀或相互間默
    示合致，以共同犯罪之意思參與，均屬之；而行為分擔，亦
    不以每一階段皆有參與為必要，倘具有相互利用其行為之合
    同意思所為，仍應負共同正犯之責，蓋共同正犯，於合同意
    思範圍內，組成一共犯團體，團體中任何一人之行為，均為
    共犯團體之行為，他共犯均須負共同責任，初無分別何一行
    為係何一共犯所實施之必要。（最高法院55年度台上字第52
    2 號、87年度台非字第35號、85年度台上字第4962號、88年
    度台上字第2230號、第2858號判決、最高法院28年上字第31
    10號、73年台上字第1886號、77年台上字第2135號判例意旨
    參照），被告與乙○○間，就上開犯行，有犯意聯絡及行為
    分擔，應論以共同正犯，又被告以一持有行為，同時持有上
    開手槍及子彈，觸犯構成要件不同之罪，為想像競合犯，應
    從一重之未經許可持有手槍罪論處。
四、查被告行為後，刑法部分條文於94年1 月7 日修正，同年2
    月2 日公布之刑法，自95年7 月1 日施行，又本次刑法修正
    之比較新舊法，應就罪刑有關之共犯、未遂犯、想像競合犯
    、牽連犯、連續犯、結合犯，以及累犯加重、自首減輕暨其
    他法定加減原因（如身分加減）與加減例等一切情形，綜其
    全部罪刑之結果而為比較，最高法院95年5 月23日第8 次刑
    事庭會議決議可資參照。
  (一)被告行為後，修正後之刑法第55條關於想像競合犯之規定，
    增訂「但不得科以較輕罪名所定最輕本刑以下之刑」之但書
    規定。依最高法院95年5 月23日第8 次刑事庭會議決議，認
    此係科刑之限制，為法理之明文化，當然適用新法。
  (二)修正後刑法第2 條第1 項規定：「行為後法律有變更者，適
    用行為時之法律。但行為後之法律有利於行為人者，適用最
    有利於行為人之法律」，改採「從舊從輕」主義，係規範行
    為後法律變更所衍生新舊法律比較適用之準據法，以適用最
    有利於行為人之法律為原則。準此，法院裁判時已在新法施
    行之後，如新舊法條文之內容有所修正，除其修正係無關乎
    刑罰之輕重或要件內容，而僅為純文字之修正，非該條所指
    之法律有變更者，可毋庸依該規定為新舊法之比較，而應依
    一般法律適用原則，適用裁判時法外，即應依「從舊從輕」
    之原則予以比較。（最高法院96年度台上字第4901、4923、
    5510號判決要旨參照）。所謂行為後法律有變更者，包括構
    成要件之變更而有擴張或限縮，或法定刑度之變更。行為後
    法律有無變更，端視所適用處罰之成罪或科刑條件之實質內
    容，修正前後法律所定要件有無不同而斷。新舊法條文之內
    容有所修正，除其修正係無關乎要件內容之不同或處罰之輕
    重，而僅為文字、文義之修正或原有實務見解、法理之明文
    化，或僅條次之移列等無關有利或不利於行為人，非屬該條
    所指之法律有變更者，可毋庸依該規定為新舊法之比較，而
    應依一般法律適用原則，適用裁判時法外，即應適用刑法第
    2 條第1 項之規定，為「從舊從輕」之比較。刑法第28條原
    規定：「2 人以上共同『實施』犯罪之行為者，皆為共同正
    犯」，被告行為後，新法修正為：「2 人以上共同『實行』
    犯罪之行為者，皆為共同正犯」；將舊法之「實施」修正為
    「實行」。原「實施」之概念，包含陰謀、預備、著手及實
    行等階段之行為，修正後僅共同「實行」犯罪行為始成立共
    同正犯。是新法共同正犯之範圍已有限縮，排除陰謀犯、預
    備犯之共同正犯。新舊法就共同正犯之範圍既因此而有所變
    動，自屬犯罪後法律有變更，而非僅屬純文字修正，應有新
    舊法比較適用之問題。以新法為有利於被告，應適用新法之
    規定（最高法院96年度台上字第4901、4923、5017、5510號
    判決要旨參照）。
  (三)被告行為時之易服勞役折算標準，業據修正前罰金罰鍰提高
    標準條例第2 條前段規定，就其原定數額提高為100 倍折算
    1 日，則本件被告行為時之易服勞役折算標準，應以銀元10
    0 元、200 元、300 元折算1 日，即新台幣300 元、600 元
    、900 元折算1 日。惟95年7 月1 日修正公布施行之刑法第
    42條第3 項前段規定：「易服勞役以新台幣1 仟元、2 仟元
    或3 仟元折算1 日。」比較修正前後之易服勞役折算標準，
    以修正後之規定，較有利於行為人，則應依刑法第2 條第1
    項後段規定，適用修正後之刑法第42條第3 項前段規定，定
    其折算標準。
五、原審為科刑之判決，固非無見，惟(一)原判決比較新舊法，疏
    未比較刑法第28條已經修正，應適用新法。(二)依最高法院95
    年5 月23日第8 次刑事庭會議決議「易刑處分，新法施行後
    ，應依新法第2 條第1 項之規定，適用最有利於行為人之法
    律」，對於罰金易服勞役標準之比較，以新法有利於被告，
    原判決竟謂舊法有利被告，卻於主文適用新法，自屬矛盾。
    (三)原判決比較新舊法後，竟謂「對被告吳文堯有利」（於表
    格中為此敘述），亦屬誤載。(四)被告係與已判決確定之證人
    即共同被告乙○○共同持有具有殺傷力之制式90手槍及子彈
    28顆（子彈口徑9mm） ，此部分，主文亦諭知沒收28顆，惟
    原判決理由敘明38顆，事實、主文、理由矛盾。被告上訴意
    旨，否認犯罪，空言指摘原判決不當，固無可取，但原判決
    確有如上所述可議之處，即屬無可維持，應予撤銷改判，爰
    審酌被告為討債而持有上開具殺傷力之制式手槍、子彈，對
    社會治安有潛在之危險性，尚未造成重大之危害，犯後狡飾
    犯行態度非佳等一切情狀，量處如主文所示之刑，併科罰金
    新臺幣10萬元，適用修正後之刑法第42條第3 項前段規定，
    諭知罰金如易服勞役之折算標準。扣案之上開制式手槍1 支
    （含彈匣3 個，槍枝管制編號0000000000號）、制式子彈28
    顆，係槍砲彈藥刀械管制條例第4 條第1 項第1 款、第2 款
    所列物品，乃未經許可不得持有之違禁物，不問屬於犯罪行
    為人與否，均應依刑法第38條第1 項第1 款規定宣告沒收。
五、移送併辦部分（95年度偵緝字第1583號）認被告丙○○於91
    年7 月初，在高雄縣鳥松鄉松埔北巷11之26號租屋處，向其
    友人張俊宏（已歿）索得具有殺傷力之制式子彈（子彈口徑
    9mm ，全長29mm）6 顆，即許可而持有之（應係「未經許可
    而持有之」之誤），嗣於91年7 月7 日下午11時30分許，為
    警在上開地點查獲；此部分與上開被告持有槍彈部分相距2
    月多，且被告上開持有槍彈之犯行，係受邀討債臨時持有，
    故認二者之間尚無連續犯之裁判上一罪之關係，況主觀上之
    犯意及客觀上之犯罪行為，俱因遭查獲而中斷，縱依事後之
    客觀情況，行為人仍得再度實行犯罪，亦難謂與查獲前之犯
    罪行為係出於同一犯意；被告既於91年7 月7 日下午11時30
    分許，為警查獲非法持有槍彈，依社會通念，亦期其因此自
    我檢束不再犯罪，乃竟重蹈前非，自應認係另行起意（最高
    法院97年度台上字第244 號）。此部分未經起訴，又不能證
    明犯罪，即與已論罪科刑部分無裁判上一罪之不可分關係，
    本院就此部分自不得加以審判。應退回檢察官依法處理（最
    高法院88年度台上字第3484號判決意旨參照）。
據上論斷，應依刑事訴訟法第369 條第1 項前段、第364 條、第
299 條第1 項前段，槍砲彈藥刀械管制條例第7 條第4 項、第12
條第4 項，刑法第11條前段、第2 條第1 項、第28條、第55條、
第42條第3 項前段、第38條第1 項第1 款，判決如主文。
本案經檢察官劉玲興到庭執行職務。
中    華    民    國    97    年    5     月    6     日
                  刑事第二庭  審判長法  官  林正雄
                                    法  官  黃壽燕
                                    法  官  陳啟造
以上正本證明與原本無異。
如不服本判決應於收受本判決後10日內向本院提出上訴書狀，其
未敘述上訴理由者，並得於提起上訴後10日內向本院補提理由書
狀（均須按他造當事人之人數附繕本）「切勿逕送上級法院」。
中    華    民    國    97    年    5     月    6     日
                                    書記官  彭筱瑗
附錄本判決論罪科刑法條：
槍砲彈藥刀械管制條例第7條第4項：
未經許可，持有、寄藏或意圖販賣而陳列第 1 項所列槍砲、彈藥
者，處 5 年以上有期徒刑，併科新台幣 1 千萬元以下罰金。


司法院資訊處製作；財團法人民間司法改革基金會備份。
